【裁判字號】    95,簡上,422
【裁判日期】    951018
【裁判案由】    竊佔
【裁判全文】
臺灣桃園地方法院刑事判決             95年度簡上字第422號
上  訴  人  丙○○
選任辯護人  呂瑞貞律師
上列上訴人即被告因竊佔案件，不服本院中華民國95年6 月30日
94年度壢簡字第2023號刑事簡易判決（聲請簡易判決處刑案號：
94年度偵字第3187號），提起上訴，本院管轄之第二審合議庭判
決如下：
    主  文
上訴駁回。
    事  實
一、丙○○所居住之門牌號碼桃園縣新屋鄉埔頂村十一鄰埔頂五
    九號房屋，係位於坐落桃園縣新屋鄉○○段埔頂小段第四七
    五至四七五之十三地號土地之社區內，該社區為二排共十三
    戶之建築，其中同小段第四七五地號土地屬所有社區住戶（
    即丙○○、呂美宜、鄧琇文、丁○○、鄭素玉、鄧月仁、白
    文宗、鄭婕妤、戊○○、徐良運、陳廣華、黃詠婕、翁茂結
    ）所共有，而相鄰之同小段第四七二地號土地為乙○○等人
    所共有，竟意圖為自己不法之所有，於民國九十至九十一年
    間，在同小段第四七二、四七五地號上如附圖所示Ａ一、Ａ
    二、Ｂ一、Ｂ二之處填土及種植草木，並於九十一年六月間
    在Ｃ一、Ｃ二處搭建鐵皮屋以堆置雜物，接續竊佔前揭土地
    ，阻絕同小段第四七五地號土地之其他共有人及第四七二地
    號土地所有權人之使用權。
二、案經同小段第四七五地號之公同共有人丁○○、戊○○、使
    用人甲○○向台灣桃園地方法院檢察署檢察官告訴，經該署
    檢察官發交桃園縣政府楊梅分局調查後報請該署檢察官偵查
    後聲請簡易判決處刑。
    理  由
一、訊據被告丙○○固不否認有在如附圖所示Ａ一、Ａ二、Ｂ一
    、Ｂ二之處填土及種植草木，並於九十一年六月間在Ｃ一、
    Ｃ二處搭建鐵皮屋以堆置雜物等情，惟矢口否認有何竊占之
    犯行，辯稱填土係受建商之請託，鐵皮屋亦未妨害其他共有
    人自由出入其他公有之畸零地，對第四七二地號土地之使用
    則取得該地所有權人之同意云云。
二、經查：
  (一)桃園縣新屋鄉○○段埔頂小段第四七五地號土地為被告及呂
    美宜、鄧琇文、丁○○、鄭素玉、鄧月仁、白文宗、鄭婕妤
    、戊○○、徐良運、陳廣華、黃詠婕、翁茂結所共有，而同
    小段第四七二地號土地為乙○○等人所共有，業據被告所自
    承（見本院九十五年九月二十七日審判筆錄第二二頁），並
    經證人乙○○證述屬實（見同上審判筆錄第七頁），復有土
    地登記謄本在卷可稽（見九十三年度發查字第二三六三號偵
    查卷第四至一三頁），自堪認定。
  (二)被告供稱有在如附圖所示Ａ一、Ａ二、Ｂ一、Ｂ二之處填土
    及種植草木，並於九十一年六月間在Ｃ一、Ｃ二處搭建鐵皮
    屋等語（見本院九十五年九月二十七日審判筆錄第二二至二
    三、二四頁），核與證人即告訴人丁○○之證述相符（見同
    上審判筆錄第一一頁），並有台灣桃園地方法院檢察署檢察
    官勘驗筆錄、桃園縣楊梅地政事務所土地複丈成果圖可按（
    見九十四年度偵字第三一八七號偵查卷第四四、八五頁），
    堪認屬實。
  (三)按刑法第三百二十條第二項之竊佔罪，為即成犯，於其竊佔
    行為完成時犯罪即成立，以後之繼續竊佔乃狀態之繼續，而
    非行為之繼續，最高法院著有六十六年台上字第三一一八號
    判例要旨可參。被告辯稱搭建之鐵皮屋業經拆除，自不構成
    竊占，且鐵皮屋所占用之第四七二號地號部分（附圖所示Ｃ
    一），業經該地所有權人之同意云云。經查，證人即第四七
    二號地號共有人之一乙○○證稱當時被告係因想拉直建圍牆
    ，有要求使用部分第四七二號地號之土地，伊有將此事告知
    其他共有人，然僅係同意被告搭建圍牆，並無同意被告搭建
    鐵皮屋、填土或種植樹木等語（見同上審判筆錄第八至九頁
    ），是被告辯稱鐵皮屋所占用之第四七二號地號部分土地係
    經該地所有權人同意云云，顯屬無據。另被告亦自承鐵皮屋
    所占用之第四七五號地號部分（附圖所示Ｃ二），未經其他
    共有人之同意（於見同上審判筆錄第二二頁），並辯稱係因
    當時未有其他共有人搬進，無法取得同意云云，然被告供承
    係於九十一年六月中旬搭建鐵皮屋（見九十四年度偵字第三
    一八七號偵查卷第一二頁），而依卷附之土地登記謄本，該
    社區自八十七年間便已有人陸續買入，證人張添錦亦證述於
    八十八年十月便已搬入該社區（見同上審判筆錄第十頁），
    故被告辯稱係因當時未有其他共有人搬進，無法取得同意云
    云，顯非屬實。被告所搭建之鐵皮屋占用第四七二、四七五
    號地號之土地，卻未經第四七二地號土地所有權人及第四七
    五地號土地之其他共有人同意，即占用土地搭建鐵皮屋以供
    自己使用，顯已構成竊佔之事實，至被告事後雖將鐵皮屋拆
    除，然參諸前揭最高法院判例要旨，竊佔之成立於被告搭建
    鐵皮屋時即已構成，自不因被告事後拆除而有影響。
  (四)被告雖辯稱第四七五地號上如附圖所示Ａ一、Ｂ二處之填土
    係受建商之請託，至第四七二地號上如附圖所示Ａ二、Ｂ一
    處之填土業經第四七二地號土地所有權人之同意，而鐵皮屋
    亦未妨害其他共有人自由出入其他公有之畸零地云云。經查
    ，被告供承係於社區房屋完成後陸續填土，並未經其他共有
    人之同意，如附圖所示Ａ一、Ａ二部分係於九十一年間所填
    （見同上審判筆錄第二二至二三頁），是即令被告辯稱係建
    商委請其填土一情屬實，然當時社區既已建築完成，住戶已
    陸續搬入，業如前述，則該第四七五地號土地即屬所有住戶
    所共有，建商既非所有權人，自無同意被告填土之權限；而
    第四七二地號土地之所有權人亦無同意被告對Ａ二、Ｂ一填
    土，已如前述，況被告填土之區域，因被告所搭建之鐵皮屋
    阻隔，其他住戶無從進出一情，復經證人丁○○證述明確（
    見同上審判筆錄第二二至二三頁一四至一五頁），被告未經
    同意，即占用他人所有之地四七二地號土地及非其單獨所有
    之第四七五號土地搭建鐵皮屋供自己使用，並將Ａ一、Ａ二
    、Ｂ一、Ｂ二填土加以使用，而Ａ一、Ｂ二因鐵皮屋之阻隔
    ，其他共有人無法使用，是被告對如附圖所示Ａ一、Ａ二、
    Ｂ一、Ｂ二之土地有為竊佔之行為，自無疑義。
三、論罪科刑之依據：
  (一)被告行為後，刑法於九十四年二月二日修正公布，於九十五
    年七月一日施行。按行為後法律有變更者，適用行為時之法
    律，但行為後之法律有利於行為人者，適用最有利於行為人
    之法律，現行刑法第二條第一項定有明文。刑法第二條本身
    雖經修正，但刑法第二條既屬適用法律之準據法，本身尚無
    比較新舊法之問題，應一律適用裁判時之現行刑法第二條規
    定以決定適用之刑罰法律，核先敘明。又以本次刑法修正之
    比較新舊法，應就罪刑有關之共犯、未遂犯、想像競合犯、
    牽連犯、連續犯、結合犯，以及累犯加重、自首減輕暨其他
    法定加減原因（如身分加減）與加減例等一切情形，綜其全
    部罪刑之結果而為比較（參見最高法院九十五年度第八次刑
    庭會議決議）。經查：
    1.刑法第三百二十條第二項竊佔罪，法定刑得科銀元五百元
      以下罰金，據修正後刑法施行法增訂第一條之一：「中華
      民國九十四年一月七日刑法修正施行後，刑法分則編所定
      罰金之貨幣單位為新台幣。九十四年一月七日刑法修正時
      ，刑法分則編未修正之條文定有罰金者，自九十四年一月
      七日刑法修正施行後，就其所定數額提高為三十倍。但七
      十二年六月二十六日至九十四年一月七日新增或修正之條
      文，就其所定數額提高為三倍」及刑法第三十三條第五款
      修正為：「主刑之種類如下：五、罰金：新台幣一千元以
      上，以百元計算之」等規定，是依修正後之法律，刑法第
      三百二十條第二項竊占罪所得科處之罰金刑最高為新台幣
      一萬五千元、最低為新台幣一千元；然依被告行為時之刑
      罰法律，即罰金罰鍰提高標準條例第一條前段規定得提高
      之倍數為二倍至十倍及刑法第三十三條第五款規定之罰金
      最低額一元計算，該罪之罰金刑最高為銀元五千元，最低
      額為銀元一元，換算為新台幣，最高額雖與新法同為新台
      幣一萬五千元，然最低額僅為新台幣三元。，比較修正前
      後之法律，修正後之刑法並未有利於被告。
    2.被告行為時之易科罰金折算標準，修正前罰金罰鍰提高標
      準條例第二條前段（現已刪除）規定，就其原定數額提高
      為一百倍折算一日，則本件被告行為時之易科罰金折算標
      準，應以銀元三百元折算一日，經折算為新台幣後，應以
      新台幣九百元折算為一日。而九十二年二月二日修正公布
      ，九十五年七月一日施行之刑法第四十一條第一項前段規
      定：「犯最重本刑為五年以下有期徒刑以下之刑之罪，而
      受六個月以下有期徒刑或拘役之宣告者，得以新台幣一千
      元、二千元或三千元折算一日，易科罰金」，比較修正前
      後之易科罰金折算標準，修正後之刑法並未有利於被告。
    3.綜合上述，各條文修正前、後之比較，九十五年七月一日
      修正施行後之刑法規定並未有利於被告，揆諸前揭最高法
      院決議及修正後刑法第二條第一項前段、後段規定之「從
      舊、從輕」原則，自應全部適用被告行為時之法律，即修
      正前刑法之相關規定予以論處。至刑法第五十五條想像競
      合之規定，於九十四年一月七日修正、九十五年七月一日
      施行前之規定為：「一行為而觸犯數罪名，從一重處斷」
      ，現行刑法之規定則為：「一行為而觸犯數罪名者，從一
      重處斷。但不得科以較輕罪名所定最輕本刑以下之刑」，
      現行刑法第五十五條但書係科刑之限制，為法理之明文化
      ，非屬法律之變更（參見最高法院九十五年度第八次刑庭
      會議決議）。
  (二)核被告所為，係犯行為時刑法第三百二十條第二項竊佔罪，
    應依同條第一項論處。而本件被告雖於先後竊佔第四七二號
    土地之Ａ二、Ｂ一、Ｃ一部分及第四七五地號土地之Ａ一、
    Ｂ二、Ｃ二部分，惟其分別屬一犯意之接續多次行為，各侵
    害同一法益，應均為接續犯，均屬單純一罪。又被告以一行
    為同時竊佔第四七二號土地及第四七五地號土地，觸犯二竊
    佔罪，為想像競合犯，應從一重之竊佔罪處斷。原審判決雖
    未及比較新舊法之適用，然上訴本院後，經比較新舊法，行
    為後之法律並非較有利於行為人，仍應適用行為時法，則原
    判決適用行為時法即無不當，自不構成撤銷之事由。原審以
    被告上揭罪證明確，適用修正前刑法第三百二十條第二項、
    第一項、第五十五條、第四十一條第一項前段，罰金罰鍰提
    高標準條例第一條前段、修正前罰金罰鍰提高標準條例第二
    條之規定，並審酌被告竊佔範圍之面積不小，且並以填土種
    樹、鋪設水泥方式興建花園、搭建鐵皮屋及設置車庫，長時
    間佔用前開土地，於檢察官現場勘驗時僅拆除所加蓋之車庫
    ，事後已移除種植之樹木、惟尚有鐵皮搭建之圍牆下之水泥
    未拆除、約高六十公分水泥圍牆尚未拆除、水泥圍牆均未移
    除，迄今尚未與告訴人達成民事和解，所生危害不輕，犯後
    之態度等一切情狀，量處被告有期徒四月，並諭知易科罰金
    之折算標準，以示懲儆，認事用法均無不合，量刑亦無不當
    。被告上訴意旨略以：鐵皮屋之搭建並未影響其他共有人自
    由出入畸零地，且得第四七二地號土地所有權人之同意云云
    ，認原審判刑不當，自無理由，應予駁回。
據上論斷，應依刑事訴訟法第四百五十五條之一第一項、第三項
、第三百六十四條、第三百六十八條，判決如主文。
本案經檢察官姚重珍到庭執行職務。
中    華    民    國    95    年    10    月    18    日
                  刑事第一庭審判長法  官  曾淑華
                                  法  官  朱美璘
                                  法  官  王耀興
以上正本證明與原本無異。
不得上訴。
                                  書記官  劉晨輝
中    華    民    國    95    年    10    月    18    日


司法院資訊處製作；財團法人民間司法改革基金會備份。
